臺灣高雄地方法院民事判決　　　　　　　94年度訴字第1018號
原　　　告　甲○○
訴訟代理人　孫守廉律師
訴訟代理人　李慶榮律師
被　　　告　丙○○
訴訟代理人　侯勝昌律師
訴訟代理人　陳裕文律師
訴訟代理人　陳正男律師
被　　　告　高雄市政府
法定代理人　乙○○
訴訟代理人　吳敏蕙律師
上當事人間確認優先承買權存在等事件，本院民國94年7月25日
言詞辯論終結，判決如下：
  主  文
原告之訴駁回。
訴訟費用由原告負擔。
  事實及理由
一、原告起訴主張：坐落高雄市○○區○○段一小段693 之11（
    面積各29平方公尺）及693 之1 二筆3 土地（面積6 平方公
    尺），原為高雄市政府所有，於民國94年1 月21日讓售予被
    告丙○○，並於94年2 月14日辦妥所有權移轉登記。緣原告
    父親翁聰明，早在民國35年即占有使用被告高雄市政府所有
    之上開高雄市○○區○○段一小段693 之11及之13地號（如
    附圖所示面積計為18點34平方公尺，以下簡稱系爭二筆土地
    ），興建房屋居住使用（即門牌號碼為高雄市○○區○○街
    103 巷2 弄2 號，以下簡稱系爭建物），並設籍於此，該屋
    經原告整建而與家人共同居住迄今50年之久，今門牌號碼經
    整編為高雄市○○區○○路九號，且原告占有使用系爭土地
    曾按月向高雄市政府繳納土地使用補償金及向稅捐機關繳納
    房屋稅，故原告與高雄市政府間有不定期租賃關係，尤要者
    ，原告曾於民國90年間，向被告高雄市政府提出租地申請，
    被告丙○○亦申請購地，高雄市政府審查後認雙方均符要件
    ，並函覆表明在被告丙○○與原告未達成協議前，都不同意
    出租或出售，詎料被告高雄市政府於民國94年1 月間竟反乎
    先前之承諾，在被告丙○○與原告尚未達成協議前，即私將
    系爭二筆土地全部讓售予被告丙○○，而丙○○亦未與原告
    協商即申請購地，均係違反民法第148 條之誠信原則，故其
    買賣行為及物權行為均屬無效，且被告高雄市政府將系爭土
    地讓售給被告丙○○之時，未依民法第426 條之2 第2 項之
    規定通知原告是否行使優先承買權，故二人買賣之效力自不
    得對抗被告，為此聲明：確認被告二人間就系爭二筆如附圖
    所示之面積之土地於民國94年1 月20日所訂立之買賣行為及
    於民國94年2 月14日所為之所有權移轉行為無效；被告高雄
    市政府應將前項之土地以總價新台幣（下同）51萬1699元之
    價額與原告訂立買賣契約等語。
二、被告丙○○則以：原告所繳納使用補償金，為所謂相當租金
    之不當得利，性質與租賃關係中承租人應繳納之租金顯有不
    同，再者，高雄市政府函文係有鑑於當時原告與被告間之糾
    葛表示暫緩決定出售或出租與何人，並非謂系爭土地在糾葛
    未完結前，高雄市政府絕無處分土地之權限，何況，出售土
    地予被告丙○○因其係符合承購要件；並非違害原告權益而
    出售等語，資為抗辯，爰聲明：原告之訴駁回，訴訟費用由
    原告負擔。
三、被告高雄市政府則以：按使用補償金，乃係依據其所定「高
    雄市政府處理被占用市有土地作業要點」向占用人追收占用
    期間之不當得利，亦非租金，否則，為何原告還提出承租之
    申請？是以，原告與伊就系爭土地既無租賃關係存在，原告
    自無民法第426 條之2 第1 項優先承買權，況，原告並未就
    渠等有何受確認之法律上利益舉證證明之，故其主張於法不
    合等語，資為抗辯，爰聲明：原告之訴駁回，訴訟費用由原
    告負擔。
四、兩造不爭執事項：
  (一)高雄市政府以民國90年10月5 日以高市府財四字第39798 號
    函，受文者；甲○○先生，主旨為：「台端申請承租本市○
    ○區○○段一小段693 之11地號市有土地乙案，復請查照。
    」。說明：「一續復台端九十年八月二十四日申請書。二本
    案市有地面積二九平方公尺，屬第三種住宅區，係八十五年
    間開闢興隆路後之畸零土地，查鄰地所有人丙○○先生申請
    畸零地合併使用並要求本府出售，而台端申請承租亦符出租
    要件，為避免影響雙方權益，本案市有地在蘇君與台端未達
    成協議前，本府將暫不同意出租或出售」。（見卷第17頁）
  (二)以繳款人名義為翁聰明，於90年3 月15日繳納85年1 月1 日
    起至89年12月31日之使用系爭693 之11地號補償金17,948元
    ，90年7 月13日繳納90年1 月1 日起至90年6 月30日之使用
    系爭693 之11地號土地補償金1,952 元。於91年7 月31日繳
    納91年1 月1 日起至同年6 月30日止，使用系爭693 之11地
    號土地補償金1,952 元。92年1 月3 日繳納91年7 月1 日起
    至91年12月31日之使用系爭693 之11地號補償金1,952 元。
    92年7 月24日繳納92年1 月1 日起至92年6 月30日之使用系
    爭693 之11地號補償金1,952 元。93年1 月15日繳納92年7
    月1 日起至92年12月31日之使用系爭693 之11地號 補償金
    1,952 元。93年7 月29日繳納93年1 月1 日起至93年6 月30
    日之使用系爭693 之11地號補償金1,952 元。（見卷第49至
    52頁）。
  (三)被告丙○○主張就系爭土地有所有權，系爭建物為無權占有
    ，另案訴請原告拆屋還地之訴訟，迄至本件言詞辯論終結之
    日止，尚在本院以94年度訴字第735 號審理中，經該案承辦
    法官囑託並會同鹽埕地政事務所，於民國94年6 月17日至現
    場履勘測量結果，系爭建物坐落同段693 之11地號面積12
    .34 平方公尺，693 之13地號面積6 平方公尺，並製有複丈
    成果圖一份在卷可稽，復經本院調閱該案卷宗審核屬實。
五、本院得心證之理由：
    原告主張前揭事實，固據其提出前揭高雄市政府函文及使用
    補償金繳款書為證，被告則均以前揭情詞置辯，本件應審究
    者厥為：(一)原告提起本訴是否有確認利益？(二)被告高雄市政
    府出售系爭土地予被告丙○○並完成所有權移轉登記之行為
    ，是否違反誠信原則？(三)系爭土地繳納使用補償金性質是否
    為租金，原告得否主張基地承租人之優先承買權？經查：
  (一)按請求確認法律關係成立或不成立之訴，非有即受確認判決
    之法律上利益者，不得提起之，民事訴訟法第247 條前段定
    有明文。又所謂即受確認判決之法律上利益，係指因法律關
    係存否不明確，致原告在私法上之地位有受侵害之危險，而
    此項危險得以對於被告之確認判決除去之者而言。本件被告
    高雄市政府出售系爭土地予被告丙○○，該土地上所坐落之
    系爭建物為原告所有，原告主張就系爭土地有按月繳納使用
    補償金，原與高雄市政府有租賃關係存在，自得就土地之出
    賣主張優先承買權，且高雄市政府出售土地予丙○○之行為
    違反誠信原則，故屬無效，是被告二人間之買賣行為是否有
    效既有爭執，該爭執事項又影響原告建物坐落系爭土地之權
    源，原告私法上地位即有受侵害之危險，此項危險自非不能
    以判決除去之，依上說明，原告對被告高雄市政府及丙○○
    提起本件確認之訴，即非無受確認判決之法律上利益，應為
    明確。
  (二)被告高雄市政府出售系爭二筆土地予被告丙○○並完成所有
    權移轉登記之行為，是否違反誠信原則？
    (1)按行使權利，履行義務，應依誠實及信用方法；民法第14
      8 條第2 項定有明文；基此，該條有關誠實信用原則，不
      僅在規定行使權利或履行義務的方法，並具有三種規範功
      能，並具有三種規範功能：補充的功能，進一步形成法
      律關係，（尤其是債之關係）之主給付義務之內容，創設
      與給付具有關連的從義務，及避免使他方當事人的權益不
      受侵害的保護義務。調整的功能，即於情事變更，非
      當事人所得預料者，法院得依當事人聲請，依誠實信用原
      則，調整其法律效果。限制及內容控制功能，即以誠實
      信用作為任何權利內在限界，以誠實信用作為控制權利行
      使的準則，須當事人間有一定的特別關係，所謂權利，指
      基於此種特別關係所生的權利及法律地位，至於權利的行
      使是否違反誠實及信用，應客觀衡量當事人的利益認定之
      。至於其法律效果，即不受法律之保護，應視具體個案而
      定。誠如，最高法院86台再字第64號判決要旨所言，所謂
      誠實信用之原則，係在具體的權利義務之關係，依正義公
      平之方法，確定並實現權利之內容，避免當事人間犧牲他
      方利益以圖利自己，自應以權利人及義務人雙方利益為衡
      量依據，並應考察權利義務之社會上作用，於具體事實妥
      善運用之方法（參民法總則，王澤鑑著，第598頁）。
    (2)查原告指稱被告高雄市政府以前揭90年10月5 日以高市府
      財四字第39798 號函文，已表明並承諾在被告丙○○與原
      告未達成協議前，都不同意出租或出售系爭二筆土地一節
      云云，今竟出售土地與丙○○顯有違反誠信原則，自該函
      文中主旨及說明欄第2 點內容載有：「台端申請承租本市
      鼓山區○○段○○段693 之11地號市有土地乙案，復請查
      照。」，以及「二本案市有地面積二九平方公尺，屬第三
      種住宅區，係八十五年間開闢興隆路後之畸零土地，查鄰
      地所有人丙○○先生申請畸零地合併使用並要求本府出售
      ，而台端申請承租亦符出租要件，為避免影響雙方權益，
      本案市有地在蘇君與台端未達成協議前，本府將暫不同意
      出租或出售」，細繹該函文文字，丙○○與原告未達成協
      議前，僅謂「本府將『暫』不同意出租或出售」，並未允
      諾在丙○○與原告協議前即無處分系爭土地之權限，主要
      係鑑於當時蘇、翁二人間之糾葛而暫緩決定出租或出售，
      尚難據此即認高雄市政府有何違反其應遵守承諾之可言，
      何況，丙○○先於89年11月27日以申請書向高雄市政府財
      政部詢問有關申請市有畸零地合併使用，嗣於90年1 月29
      日始向高雄市工務局提出正式之申請等情，亦有原告提出
      本院91年度易字第1105號被告丙○○毀損案件刑事判決理
      由可參（見卷第19頁反面(二)第六行），而原告於90年8 月
      24日提出承租土地之申請，足見系爭建物在未向高雄市政
      府申請承租之情形下而坐落系爭土地達50幾年之久，而遲
      至民國90年間始繳納自民國85年起之使用補償金，此參以
      原告準備書狀上所承：「均無礙兩造間不定期租賃關易自
      八十五年一月一起成立迄今之事實」等語（見卷第46 頁
      ）亦可明知。再者，從上開繳款書所載得知，僅係針對
      693 之11地號之土地部分繳納使用補償金，就693 之13地
      號土地部分竟付之闕如，益徵原告係無權占有系爭二筆土
      地之受有利益在先，繳納補償金及申請承租系爭土地之負
      擔義務在後。參以，系爭建物東西向係分別坐落693 之11
      及之13二地號土地上，其中693 之13土地呈成三角形，面
      積僅6 平方公尺，屬畸零地，另坐落693 之11號土地之一
      部份面積12.34 平方公尺，二土地橫向均前臨寬十五公尺
      之興隆路，正南方係同段被告丙○○所有之同段700 地號
      土地，面積約系爭土地之三倍大，此有複丈成果圖一份在
      卷可參；更何況，系爭建物雖有被告與其他親屬設籍，但
      實際上並未居住此，現由其母親之表弟「王光明」使用中
      ，使用權源為使用借貸，期限為一年，亦據被告於另案拆
      屋還地訴訟現場履勘時當場陳明（見另案94年度訴字第
      735 號6 月17日勘驗筆錄），若能三筆土地合併使用，將
      能發揮最大經濟效益，因此，衡量系爭土地及所有權行使
      之利益與系爭建物使用之利益，高雄市政府出售系爭土地
      予丙○○應較將土地出租予原告，更能就提昇土地利用效
      用，亦即使所有權之使用、收益及處分功能發揮極致，綜
      上，堪認高雄市政府前揭出售系爭土地予丙○○之買賣及
      移轉所有權之行為，並無違反誠信原則之可言。
  (三)系爭土地繳納使用補償金性質是否為租金，原告得否主張基
    地承租人之優先承買權？經查：
    (1)按無權占有他人土地，可能獲得相當於租金之利益，為社
      會通常之觀念。本件被上訴人係以「歷年使用補償金」之
      名義通知上訴人繳納前述款項，該款名稱既為補償金而非
      租金，且上訴人就其主張係屬租金之事實，復未能舉證證
      明，被上訴人抗辯伊收受之款項，為上訴人無權占用系爭
      土地所應給付相當於租金之不當得利一節，即非無據。（
      最高法院87台上1883號判決要旨參照）。次按，使用補償
      金，乃係被上訴人依據其所定「國有非公用不動產被占用
      處理要點」向占用人追收占用期間之不當得利，亦非租金
      ，原審因認上訴人無權占用系爭土地，而為上訴人敗訴之
      判決，並不違背法令。（最高法院88台上字第3311號判決
      要旨）。又民法第426 條之2 規定，「租用基地建築房屋
      ，出租人出賣基地時，承租人有依同樣條件優先承買之權
      。承租人出賣房屋時，基地所有人有依同樣條件優先承買
      之權。前項情形，出賣人應將出賣條件以書面通知優先承
      買權人。優先承買權人於通知達到後十日內未以書面表示
      承買者，視為放棄。出賣人未以書面通知優先承買權人而
      為所有權之移轉登記者，不得對抗優先承買權人。」，據
      此，主張優先承買權之前提，須有租用基地之契約為其要
      件，合先敘明。
    (2)原告主張其自民國85年間繳納使用補償金之事實，固為被
      告所不否認，然「使用補償金」，乃係被告依據其所定之
      「高雄市政府處理被占用市有土地作業要點」向占用人追
      收占用期間之不當得利，並非租金之性質，此從原告尚且
      於民國90年8 月24日向高雄市政府提出承租之申請之一點
      亦可得知，何況高雄市政府於前揭函文內容，即謂：「說
      明：一續復台端九十年八月二十四日申請書。二本案市有
      地面積二九平方公尺，屬第三種住宅區，係八十五年間開
      闢興隆路後之畸零土地，查鄰地所有人丙○○先生申請畸
      零地合併使用並要求本府出售，而台端申請承租亦符出租
      要件，為避免影響雙方權益，本案市有地在蘇君與台端未
      達成協議前，本府將暫『不同意』出租或出售」（見卷第
      17頁），益徵其並未同意出租系爭土地予原告，因此，堪
      認原告占有系爭土地係屬無權源，所繳納之補償金亦非租
      金之性質，應屬明確。因此，既然原告非租用基地建築房
      屋，其自不得依前揭民法第426 條之2 規定，就系爭土地
      主張優先承買權一點，係屬無訛。
六、從而，被告高雄市政府出售系爭土地予被告丙○○之行為，
    非違反誠實信用原則，自不得主張買賣契約及所有權移轉之
    行為均屬無效，且原告未與高雄市政府就系爭土地原有租賃
    關係存在，自不得主張優先承買權，故訴請確認被告二人間
    就系爭二筆如附圖所示之面積之土地於民國94年1 月20日所
    訂立之買賣行為及於94年2 月14日所為之所有權移轉行為無
    效；被告高雄市政府應將前項之土地以總價51萬16 99 元之
    價額與原告訂立買賣契約，洵屬無據，為無理由，自應予駁
    回。
七、結論：原告之訴為無理由，依民事訴訟法第78條、第85條第
    1 項，判決如主文。
中　　華　　民　　國　　94　　年　　7 　　月　　29　　日
                  民事第五庭法　官　郭慧珊
正本係照原本作成。
如不服本判決，應於送達後20日內，向本院提出上訴狀並表明上
訴理由，如於本判決宣示後送達前提起上訴者，應於判決送達後
10日內補提上訴理由書（須附繕本）。
中　　華　　民　　國　　94　　年　　7 　　月　　29　　日
                           書記官　董明惠
